【裁判字號】    89,台上,1633
【裁判日期】    890720
【裁判案由】    履行契約
【裁判全文】
最高法院民事判決                              八十九年度台上字第一六三三號
    上  訴  人  金湯廣告有限公司
    法定代理人  李一民
    被 上訴 人  甲○○
                乙○○
右當事人間請求履行契約事件，上訴人對於中華民國八十八年十二月二十八日台灣高
等法院高雄分院第二審更審判決（八十七年度重上更(三)字第五一號），提起上訴，本
院判決如左：
    主  文
原判決廢棄，發回台灣高等法院高雄分院。
    理  由
本件上訴人主張：被上訴人於民國八十年六月一日與伊簽訂企劃銷售合約書，約定被
上訴人將其所有坐落高雄縣大樹鄉○○○段一八九之四、一八九之三、一九一、一九
二、二一四號等土地上房屋八十戶，委託伊辦理銷售業務，伊已將該八十戶房屋銷售
完畢，依合約書第十條約定，被上訴人應給付伊代售服務費新台幣（下同）三千一百
零一萬元，扣除已付之一千七百零二萬元及加計銷售超過三十五戶之每戶增加成本十
萬元，四十五戶共四百五十萬元，被上訴人尚應給付伊九百四十九萬元等情，爰依銷
售契約之法律關係，求為命被上訴人如數給付並加給法定遲延利息之判決。
被上訴人則以：系爭房地委由上訴人規劃設計，因上訴人規劃設計有誤，使伊損失土
地及房屋面積，依約該損害應由上訴人負責賠償。嗣經雙方互相協議、讓步，由伊給
付上訴人廣告服務費一千七百零二萬元，伊已付清該廣告服務費用並無積欠，上訴人
自不得再為請求等語，資為抗辯。
原審維持第一審所為上訴人敗訴之判決，駁回其上訴，無非以：被上訴人委託上訴人
辦理系爭土地上之房屋銷售，上訴人已依約將其中八十戶房屋銷售完畢，依合約書第
十條約定，被上訴人應給付上訴人代售服務費三千一百零一萬元，而上項代售服務費
中，須扣除超過三十五戶部分每戶成本增加十萬元，四十五戶計增加成本四百五十萬
元；及被上訴人嗣後已給付被上訴人一千七百零二萬元等情，為兩造所不爭執。上訴
人就系爭土地及房屋，除受託辦理銷售業務外，尚包括規劃設計作業。被上訴人雖辯
稱：系爭房地委由上訴人規劃設計，因上訴人規劃設計錯誤，於簽訂企劃銷售合約時
，少算土地及建物實坪面積，與申請建照所使用之土地及建物實坪面積不符，致伊受
有土地及房屋分別為一千零六十九萬三千一百五十元、五百七十萬六千元之損失云云
。惟查系爭土地如原判決附圖（下稱附圖）所示南側綠色部分，乃係坐落於老舊社區
邊緣之土地，原屬既成巷道，本就無從納入企劃銷售之規劃設計範圍；如附圖所示西
北角呈四邊形之綠色部分土地，則係被上訴人欲保留之土地，且現由被上訴人作為停
車位使用。此等土地既非供作八十六戶住戶實際使用，自應從上訴人規劃之面積中剔
除，不得計入八十六戶住戶實際使用面積之內。況上訴人就系爭土地之上開規劃設計
，亦經台灣省建築師公會鑑定認為上訴人之設計規劃並無錯誤，有該公會之鑑定報告
書足稽。是上訴人簽約後所規劃供八十六戶住戶使用之土地坪數，與兩造合約所約定
之土地使用坪數，並無不符，難謂上訴人設計規劃錯誤，被上訴人受有土地損失。至
於系爭房屋興建之坪數，上訴人實際規劃八十六戶，其總樓地板面積八一五四‧九八
平方公尺，扣除屋頂突出物之樓板面積四七九‧九二平方公尺，實坪為七六七五‧○
六平方公尺，折合二三二一‧七○坪，有張弘憲建築師事務所出具之建築面積說明書
及面積計算書可憑，與兩造簽訂之企劃銷售合約書所約定建造之二三二二‧九八坪，
相差不足一坪。如依實際規劃建築之坪數計算被上訴人之成本，反比兩造約定之成本
為少，對被上訴人而言，亦難謂有損害。上訴人主張其就系爭企劃銷售合約之設計規
劃並無錯誤，被上訴人之土地及房屋坪數均無短少，要可採信。末查，兩造所立「企
劃銷售合約書」第十條規定之「企劃銷售費」，係指廣告費用而言；「代售服務費」
，係指上訴人代為銷售房屋，於銷售後可請求之服務費。此項費用之計算，即由上訴
人實際上代售之價格減去被上訴人預定之成本價格，悉數歸由上訴人獲取，合計為三
千一百零一萬元（含上訴人應支出之廣告費用）。上訴人可能向被上訴人領取及被上
訴人可能給付者，僅代售服務費用而已；至企劃銷售費，上訴人則無領取之權利，被
上訴人亦無給付義務。上訴人先後向被上訴人收取五百萬元、七百萬元及五百零二萬
元，共計一千七百零二萬元，應係指系爭企劃銷售合約書所稱之「代售服務費用」。
而上訴人原代表人林逸洲向被上訴人請領第三次「代售服務費用」五百零二萬元時，
於其所出具之收據上註明該五百零二萬元為「廣告費用之尾款」，此所謂「廣告費用
之尾款」，應係指代銷服務費之尾款，自不待言。上訴人受託代售八十戶房屋，依照
合約應得向被上訴人請求三千一百零一萬元，扣除超過三十五戶部分每戶成本增加十
萬元，四十五戶計增加成本四百五十萬元，被上訴人實際尚須支付上訴人二千六百五
十一萬元。惟因被上訴人以上訴人設計規劃錯誤為詞，拒不支付上開費用；嗣又以上
訴人之股東林逸洲、謝錦得與被上訴人甲○○就系爭房屋企劃銷售案之建造工程，另
簽訂「委託興建房屋工程合約書」，亦有工程款亟需領取，雙方苟未達成協議，則被
上訴人於給付「代售服務費用」第一期款五百萬元及第二期款七百萬元後，林逸洲豈
會在收取第三期款五百零二萬元之收據上書明「尾款」二字，由此可證兩造確就代售
服務費達成協議。被上訴人應付之代售服務費，上訴人同意以第三期之五百零二萬元
，作為結清雙方之債權債務關係，堪以認定。兩造既已協議和解，將代售服務費之應
付款減為一千七百零二萬元，而被上訴人業已付清。從而，上訴人依銷售合約，請求
命被上訴人共同給付九百四十九萬元及法定遲延利息，不應准許等詞，為其判斷之基
礎。
惟查被上訴人在原審辯稱：因上訴人規劃作業設計錯誤，致伊受有土地一千零六十九
萬三千一百五十元，建物五百七十五萬六千元之損害，依合約書附註二之規定，應由
上訴人負責賠償，賠償部分由代售服務費中扣除。而伊應付之代售服務費，業已扣除
應由上訴人負責賠償之損害，經雙方讓步，協議給付一千七百零二萬元等語（見原審
卷第二二四頁辯論意旨狀三）。為上訴人所否認，依民事訴訟法第二百七十七條前段
規定，被上訴人自應就此利己之事實負舉證之責任。兩造究竟如何進行協商﹖經過情
形如何﹖和解成立之內容如何﹖均欠明瞭。而原審既認上訴人就系爭企劃銷售合約之
設計規劃並無錯誤，被上訴人無任何損害。則兩造就代售服務費是否達成和解協議，
上訴人同意減為一千七百零二萬元，尤非無疑。又林逸洲所出具之尾款收據載明為「
廣告費用」，並非「代售服務費用」。原審雖認上訴人得向被上訴人請求者僅代售服
務費用而已，企劃銷售費（廣告費用）則否，意即廣告費用包括在代售服務費用之內
。果爾，上開收據何不載明為代售服務費用﹖亦得推敲斟酌。原審未遑詳查，遽以被
上訴人以上訴人設計規劃錯誤為詞，拒不支付上開費用，及上訴人之股東林逸洲、謝
錦得與被上訴人甲○○就系爭房屋企劃銷售案之建造工程，另簽訂「委託興建房屋工
程合約書」，亦有工程款亟需領取。暨林逸洲於前開收據上書明「尾款」二字，即認
上訴人與被上訴人確有就代售服務費達成和解協議，自嫌速斷。上訴論旨，指摘原判
決不當，求予廢棄，非無理由。
據上論結，本件上訴為有理由，依民事訴訟法第四百七十七條第一項、第四百七十八
條第一項，判決如主文。
中      華      民      國    八十九    年      七      月     二十     日
                              最高法院民事第五庭
                                  審判長法官  蕭  亨  國
                                        法官  許  朝  雄
                                        法官  陳  淑  敏
                                        法官  葉  勝  利
                                        法官  朱  建  男
      右正本證明與原本無異
                                              書  記  官
中      華      民      國    八十九    年      八      月     十四     日


司法院資訊處製作；財團法人民間司法改革基金會備份。
